【裁判字號】    94,易,51
【裁判日期】    950110
【裁判案由】    過失致死
【裁判全文】
臺灣高雄地方法院刑事判決                94年度易字第51號
公  訴  人  臺灣高雄地方法院檢察署檢察官
被      告  甲○○
輔  佐  人  乙○○
選任辯護人  蘇吉雄律師
            陳雅娟律師
上列被告因過失致死案件，經檢察官提起公訴（93年度偵字第13
441 號），本院判決如下：
    主  文
甲○○因過失致人於死，處有期徒刑月，如易科罰金，以佰
元折算壹日。
    事  實
一、甲○○係門牌號碼高雄市苓雅區○○○路21號8樓之5（起訴
    書誤為中正四路115 號8 樓之5)房屋之所有權人，而上開房
    屋於其取得所有權之前，即已由某不詳姓名之所有權人於陽
    台上加裝鋁門窗，並將瓦斯熱水器安裝於陽台上，而使通風
    情況有所妨礙，而甲○○明知瓦斯燃燒不完全，可能產生一
    氧化碳，而人體吸入過量一氧化碳，可能導致缺氧死亡，因
    此如於陽台安裝瓦斯熱水器並加裝鋁門窗，因阻礙空氣流通
    而致熱水器形同安裝於室內時，應改採電力或其他方式燃燒
    之熱水器，或在瓦斯熱水器上加裝導風管、排氣管，並加強
    室內通風設備等防護措施，同時將此危險情況通知承租人或
    以其他明顯之標示提醒承租人或使用人提高警覺，以避免使
    用瓦斯燃燒不完全時，所生一氧化碳因門窗緊閉無法排出，
    立即充斥狹小室內而發生使用人一氧化碳中毒之情形。嗣甲
    ○○於民國93年2 月7 日與許銘全簽訂租賃契約，將上開房
    屋出租予許銘全，並於93年2 月10日將屋內設備含瓦斯熱水
    器一併交予許銘全使用，其身為上開房屋之出租人，本負有
    提供合於安全之住居設備、環境之義務，且其對屋內之裝置
    亦有最後決定權，而上開房屋既因陽台加裝鋁門窗而於瓦斯
    熱水器燃燒不完全時，因門窗緊閉一氧化碳無法排出而有致
    房客或其他使用人發生一氧化碳中毒之危險，其自應改裝電
    熱水器，或加設導風管、排氣管等設備，將熱水器所產生之
    廢氣經由導風管、排氣管或其他通風設備直接導出室外，以
    避免一氧化碳聚於屋內而無法外散，且改裝電熱水器或加裝
    導風管、排氣管或其他通風設備亦屬輕易之舉，依當時情形
    並無不能注意之情事，然其竟疏認為只要將陽台上之鋁門窗
    打開即可達到良好之通風狀況，而未為上開改裝電熱水器或
    加裝導風管、排氣管之措施，即提供此一危險房屋供許銘全
    居住。迨許銘全入住上開房屋後，於同月16日前之某時，在
    上開房屋之浴室內使用熱水器洗澡時，亦疏未注意應將陽台
    之鋁門窗打開，致瓦斯燃燒產生之一氧化碳在屬密閉之室內
    無法順利排出室外，造成在浴室內之許銘全不自覺吸入充斥
    室內過量之一氧化碳而中毒窒息死亡。迄於同月16日下午4
    時50分許，許銘全因服役逾假未歸，經軍中長官通知許銘全
    之舅舅丁○○至上開租屋察看，始查知上情。
二、案經許銘全之弟丙○○訴由臺灣高雄地方法院檢察署檢察官
    偵查起訴。
    理  由
一、本件關於證據能力之意見：
  (一)、按「被告以外之人於審判外之言詞或書面陳述，除法律有
      規定者外，不得作為證據」，刑事訴訟法第159 條第1 項
      定有明文。本件證人丁○○於警詢中所言，係被告以外之
      人於審判外之陳述，且無刑事訴訟法第159 條之2 、第15
      9 條之3 各款所定可信之特別情況，而被告之辯護人於本
      院審判程序中業已表示不同意作為證據，依上開條文規定
      ，本院尚不得以之作為證據。
  (二)、按「被告以外之人於審判外之陳述，雖不符前4 條之規定
      ，而經當事人於審判程序同意作為證據，法院審酌該言詞
      陳述或書面陳述作成時之情況，認為適當者，亦得為證據
      」，刑事訴訟法第159 條之5 第1 項定有明文，而上開規
      定之立法意旨在於傳聞證據未經當事人之反對詰問予以核
      實，原則上先予排除，惟若當事人已放棄詰問或未聲明異
      議，基於證據資料愈豐富，愈有助於真實發現之理念，且
      強化言詞辯論主義，法院自可承認該傳聞證據例外擁有證
      據能力。經查，證人蔡月玲於警詢中之陳述及高雄醫學大
      學附設中和紀念醫院93年2 月26日檢驗報告、高雄市政府
      警察局苓雅分局處理相驗事件初步調查報告暨報驗書、國
      防部南部地方軍事法院檢察署軍事檢察官相驗死亡案件報
      告書、現場勘驗筆錄、相驗筆錄等文書，雖均係被告以外
      之人於審判外之陳述，性質上屬傳聞證據，惟均經被告於
      本院審判期日同意作為證據，又本院審酌該言詞及書面陳
      述作成時之情況，並查無其他不法之情狀，足認為得為本
      案之證據，依刑事訴訟法第159 條之5 之規定具有證據能
      力。
  (三)、另按「證人、鑑定人依法應具結而未具結者，其證言或鑑
      定意見，不得作為證據」，刑事訴訟法第158 條之3 亦有
      明文。本件國防部南部地方軍事法院檢察署法醫鑑定書及
      相驗屍體證明書，係由國防部南部地方軍事法院檢察署檢
      察官委請法醫官古廷聖就被害人之死因進行鑑定，並經其
      具結在卷，且其就鑑定情形及結果均已於鑑定書內詳為敘
      明，並無不得作為證據之情形，故應有證據能力。
二、訊據被告甲○○固坦承其為上開房屋之所有權人，而上開房
    屋之瓦斯熱水器係設置於於裝有鋁門窗之陽台上，其於93年
    2 月10日將該屋出租予許銘全使用，而許銘全則於同月16日
    經丁○○發現死於上開房屋內等情不諱，惟矢口否認有何過
    失致死之犯行，辯稱：許銘全係成年人，應具有使用熱水器
    之常識，本件若非許銘全將陽台上之鋁門窗及屋內所有窗戶
    全數關閉，當不致發生通風不良之情形，又陽台上之鋁門窗
    係於其購屋時即已存在，並非由其加裝，且該鋁門窗亦可開
    啟使空氣流通，其並無另行加裝排氣設備之義務，本件意外
    應係許銘全自己之過失所致，其並無任何過失云云。經查：
  (一)、本件被害人許銘全係因一氧化碳中毒導致窒息死亡乙節，
      業經國防部南部地方軍事法院檢察署檢察官督同法醫官到
      場相驗屬實，並製有相驗筆錄、法醫鑑定書、相驗屍體證
      明書在卷可按，而其血液中之一氧化碳濃度，確已高達68
      % 乙節，亦有高雄醫學大學附設中和紀念醫院93年9 月26
      日審捷字第0930000810號檢驗報告附卷可憑。且按瓦斯燃
      燒不完全時，會產生一氧化碳，該氣體為無色無味，此與
      瓦斯，為使人有所警覺而添加產生之臭味不同，為一般人
      日常生活上之常識，而被害人經丁○○發現時，係裸身仰
      躺於浴缸內，浴室門關著，當時浴缸水龍頭已經關了，但
      還在滴水，浴室內之抽風機有在運轉，但沒有什麼風，熱
      水器裡還有小火，但火沒有全開，且屋內連接陽台之木門
      是半開著，陽台之鋁門窗則均關閉等情，已分別據證人丁
      ○○及到場員警蔡名原於本院審理時具結證述明確，且有
      上開軍事檢察官現場履勘筆錄及所附現場相片37幀附卷足
      參。是本件被害人係於浴室洗澡時，因熱水器之瓦斯燃燒
      不完全而產生一氧化碳，致其於不知不覺中吸入過量之一
      氧化碳而中毒死亡之事實應堪認定。
  (二)、按「出租人應以合於所約定使用、收益之租賃物交付承租
      人，並應於租賃關係存續中保持其合於約定使用、收益之
      狀態」，又「租賃物之修繕，除契約另有訂定或另有習慣
      外，由出租人負擔」，民法第423 條及同法第429 條第1
      項分別定有明文，而所謂合於約定使用之狀態，在租賃物
      為房屋並明知係供承租人居住使用時，除應顧慮到該房屋
      結構上是否達遮風避雨之效用外，於雙方約定由出租人提
      供基本之水、電、瓦斯、熱水器等生活設備時，出租人除
      應提供合於目的使用之設備，並負有修繕及維護之義務，
      同時亦應注意提供之該設備在裝置及正常使用時，是否仍
      有危及承租人生命或身體安全之疑慮而加以妥善防止，且
      此亦為出租人收取有償租金所應負擔之對價義務。次按瓦
      斯燃燒不完全時，可能產生一氧化碳，而人體倘吸入過量
      一氧化碳，則可能因而導致缺氧死亡，因此在使用以瓦斯
      燃燒之熱水器時，應注意不得將之置放於室內，而如安裝
      在陽台並加設鋁門窗時，並應加裝導風管或排氣管，以免
      因通風不良，無法於發生瓦斯燃燒不完全時及時排放一氧
      化碳，且一般使用熱水洗澡者，因浴室內通風口較小，加
      上以熱水沐浴，其體溫將因之升高而加速血液循環，容易
      於吸入過量之一氧化碳時導致發生窒息之情形，故政府亦
      經常透過電視、廣播及各種平面媒體宣導勿將瓦斯加熱之
      熱水器裝於通風不良之室內，此自當為現今一般社會大眾
      所周知之常識，而被告係大學畢業，並擔任教職，此有其
      警詢筆錄在卷可佐，對此生活常識實難諉為不知，故其於
      出租上開房屋予房客而收取租金時，其所提供之設備除合
      於目的之使用（如熱水器能有效加熱供水）外，亦應注意
      該設備在使用上是否有危及房客安全之顧慮，況其於偵、
      審中業均自承上開房屋於其購買時，即已知悉陽台上裝有
      熱水器及鋁門窗，而其仍繼續沿用並未重新裝潢或改建等
      語在卷，惟該鋁門窗之裝設確有可能對空氣之流通產生某
      程度之阻礙，且於熱水器燃燒不完全時而陽台窗戶又均緊
      閉之情形下，使用者發生一氧化碳中毒之危險將大為提高
      ，業如前述，故被告於出租上開房屋時，就此一已具高度
      危險之房屋及設備，自已負有妥善防止房客因此發生一氧
      化碳中毒結果之義務堪以認定。
  (三)、被告於本院審判中即供承其均會告訴房客要注意陽台的通
      風等語，足見被告主觀上就於通風不良之環境中使用熱水
      器，極易因不完全燃燒產生之一氧化碳充斥在密閉空間無
      法排出，而發生一氧化碳中毒之危險或致死之可能已有認
      識及預見，又被告於出租上開房屋之際，亦明知該屋之陽
      台已裝有鋁門窗而足以阻礙空氣流通，且於其窗戶關閉時
      ，形同將熱水器裝於室內，如使用熱水器將有發生一氧化
      碳中毒之危險，故應注意將該鋁門窗拆除，或改採電熱水
      器或在瓦斯熱水器上之出風口加裝導風管、排氣管或其他
      通風設備等防護措施，況該熱水器旁即係鋁窗，且該屋廚
      房之抽油煙機亦加裝一活動之排煙管通至陽台乙節，業經
      本院至現場勘驗無誤，並製有勘驗筆錄、相片等附卷可稽
      ，則被告無論改裝電熱水器，或在原有之瓦斯熱水器加裝
      導風管、排氣管之通風設備，均可避免產生一氧化碳，或
      將一氧化碳排出室外，而可有效避免房客發生一氧化碳中
      毒之事故，且其技術、施工均屬簡便，費用支出亦非鉅資
      ，足認被告當時已得預見前開危險之存在，且亦有以適當
      措施防止結果發生之可能性甚明，是依其當時之情形，並
      無不能注意之情事，惟其竟疏未注意採取上述足以防止危
      險發生之適當措施，而僅以口頭叮囑房客須注意陽台之通
      風情形，是本件被告違反上開客觀之注意義務，並就危險
      之發生有所認識及預見，且有防止結果發生之可能，而疏
      未為有效之防止措施，其有過失，已甚明顯。
  (四)、再者，被害人係於浴室洗澡時，因熱水器瓦斯燃燒不完全
      而產生一氧化碳，致吸入過量一氧化碳中毒死亡，已如前
      述，而被告所出租之上開房屋之瓦斯熱水器係安裝於陽台
      ，而該陽台復加裝鋁門窗之事實，亦為被告所自承，並經
      軍事檢察官及本院至現場勘驗明確，有上開勘驗筆錄在卷
      可參，則若安裝瓦斯熱水器之陽台未另行加裝鋁門窗，因
      燃燒不完全所產生之一氧化碳，當能隨空氣對流自行散去
      ，不致充斥屋內無法排出，而被害人既係因一氧化碳中毒
      死亡，被告提供上開陽台安裝瓦斯熱水器並加裝鋁門窗之
      房屋予被害人與被害人死亡間，顯然有因果關係，且依社
      會通念亦具有相當性。縱然被害人有緊閉全部窗戶之情形
      ，亦僅為本件事故發生之另一因素，並無法中斷被告提供
      上開危險房屋之行為與被害人死亡結果間之因果關係。是
      以選任辯護人就其間並無相當因果關係之辯解，自不足採
      。
  (五)、被告雖另以事發當時之法令尚未禁止於陽台加裝鋁門窗云
      云置辯，並提出內政部消防署製作之「防止一氧化碳中毒
      40秒宣導短片」之光碟片為證，惟經本院當庭播放勘驗結
      果，上開宣導短片係在提醒民眾若於安裝瓦斯熱水器之陽
      台上加設鋁門窗時，應注意開啟窗戶，而此乃因當時法令
      確未禁止民眾於安裝瓦斯熱水器之陽台加裝鋁門窗之故，
      尚不能以此推論此一行為並無危險性，況本件被告可歸責
      者係提供陽台已裝設鋁門窗之房屋予房客使用，並未為改
      裝電熱水器，或加裝導氣管、排氣管使一氧化碳排出之行
      為而導致本件意外發生，故縱該加裝鋁門窗之行為並未違
      法，然其就本件事故之發生仍有避免之可能性，本院尚難
      為其有利之認定。至本件被害人為智慮成熟之成年人，其
      於使用瓦斯熱水器時，疏未將陽台之鋁門窗打開，致燃燒
      不完全所產生之一氧化碳未能排出戶外，造成其因吸入過
      多一氧化碳而中毒窒息死亡，其就此一死亡結果之發生，
      亦同有過失，惟此尚難解免被告之過失。
  (六)、綜上所述，本件事證明確，被告過失致死之犯行堪以認定
      ，應予依法論科。
三、核被告甲○○所為，係犯刑法第276 條第1 項之過失致死罪
    。爰審酌被告並無前科，素行良好，有臺灣高等法院被告前
    案紀錄表在卷可憑，其未能提供安全無虞之房屋予房客使用
    ，致被害人因而意外身亡，造成其家屬難以彌補之傷痛，又
    其犯後一再辯稱並無任何過失，且迄今均未與被害人家屬達
    成和解，態度非佳，惟念其僅係一時不慎，主觀之惡性非重
    ，且本件被害人於使用熱水器時如能將陽台之鋁窗打開，應
    可降低一氧化碳中毒之危險，過失程度尚較被告為高等一切
    情狀，酌情量處如主文所示之刑，並諭知易科罰金之折算標
    準。
據上論斷，應依刑事訴訟法第299 條第1 項前段，刑法第276 條
第1 項、第41條第1 項前段，罰金罰鍰提高標準條例第1 條前段
、第2 條，判決如主文。
本案經檢察官戊○○到庭執行職務。
中    華    民    國    95    年    1     月    10    日
                    刑事第十四庭
                          審判長法  官  蔡  廣  昇
                                法  官  紀  凱  峰
                                法  官  謝  雨  真
以上正本證明與原本無異。
如不服本判決，應於判決送達後10日內，向本院提出上訴狀。
中    華    民    國    95    年    1     月    10    日
                                書記官  許  麗  珠
附錄本案論罪科刑法條：
刑法第276條
因過失致人於死者，處 2 年以下有期徒刑、拘役或 2 千元以下
罰金。
從事業務之人，因業務上之過失犯前項之罪者，處 5 年以下有期
徒刑或拘役，得併科 3 千元以下罰金。


司法院資訊處製作；財團法人民間司法改革基金會備份。
